臺灣嘉義地方法院民事判決　九十年度訴字第六九○號
　　原　　　告　合作金庫銀行股份有限公司
　　法定代理人　甲○○
　　訴訟代理人　丙○○
　　被　　　告　乙○○
　　被　　　告　戊○○
　　被　　　告　丁○○
右當事人間請求給付借款事件，本院判決如左：
    主    文
被告應連帶給付原告新台幣肆佰萬元，及自民國八十八年六月二十二日起至清償日止
，按年息百分之九點二三計算之利息，並自民國八十八年七月二十三日起至民國八十
九年一月二十二日止，按上開利率百分之十，自民國八十九年一月二十三日起至清償
日止，按上開利率百分之二十計算之違約金。
訴訟費用由被告連帶負擔。
本判決於原告以新台幣壹佰拾萬仟元或中央政府建設公債八十四年度甲類第二
期債票面額新台幣壹佰拾萬仟元供擔保後，得假執行。
    事    實
甲、原告方面：
  一、聲明：除假執行擔保金額外，如主文所示。
  二、陳述：
  （一）被告乙○○因需週轉資金除提供不動產為擔保品設定第一順位抵押權予原告
        外，並邀同其餘被告黃蕙蘭、戊○○二人為連帶保證人，分別於民國（下同
        ）八十四年十月四日、十月二十日書立授信約定書並辦妥對保手續，於八十
        五年五月二十一日向原告借款新台幣（下同）四百萬元，約定利息按年息百
        分之十點一三計算，上開借款利率同意隨本庫基本放款利率變動而調整，遲
        延清償時，逾期清償在六個月以內者，按上開利率百分之十，超過六個月者
        ，按上開利率百分之二十計付違約金，清償期為八十八年五月二十一日，原
        告亦已放款至被告乙○○之帳戶內。然借款到期因被告仍須周轉金，遂於八
        十六年五月二十一日及八十七年五月二十一日，以轉期方式向原告延展四百
        萬元之借款期限，並分別出具借據。被告等人曾於八十六年十二月二十七日
        再為對保手續，分別書立授信約定書。詎本金到期未清償，屢向被告催討，
        均置之不理，本利迄未清償，為此，爰依借貸、保證之法律關係，提起本件
        訴訟。
  （二）關於留存印鑑之制度，係工商業高度發展必然結果，且實已成為金融業普遍
        之商業習慣，按現時工商業社會中各種交易頻繁，與金融業之交往亦屬其中
        重要之一環，如無留存印鑑之設，則借款人與連帶保證人勢必就每筆借款及
        其後陸續之轉期均需親赴銀行簽名，可謂不勝其煩，此在比較具營業規模之
        公司，每日動輒數十筆之交易金額及短期性需一再轉期之週轉金貸款，尤其
        不可能，不但妨害正常交易秩序，更無益於社會整體經濟之發展。本件被告
        戊○○已於九十年九月十三日、十月九日既當庭承認知曉其印鑑交由被告乙○○使用，即表示同意被告乙○○有代理權，並概括授權被告乙○○向原告
        辦理借款，應負連帶保證之責任。
  （三）依授信約定書第二條規定，立書人（即被告）如有變更情事發生時，應負以
        書面通知原告並為「變更或註銷」留存印鑑，在未通知交易前，立書人願負
        擔一切責任。在未經辦妥變更或註銷印鑑前，立約人所留存之印鑑仍繼續有
        效，一切因使用原留印鑑而發生之各種交易行為，均應負責。依此規定，已
        賦與被告戊○○有「變更或註銷」留存印鑑之權利，被告戊○○未變更或註
        銷，自應就使用原留印鑑所生之法律行為負責。本件僅以轉期方式辦理延展
        借款期限，故應皆為舊債務之轉期而非新債務之發生，八十四年十月四日、
        十月二十日、八十六年十二月二十七日所書立之授信約定書，係由被告等基
        於自由意識所留存，依此印鑑與原告所為之交易，被告均應負責，故系爭借
        據上被告戊○○之姓名雖由他人書寫，書寫者僅在表明借款人與連帶保證人
        為何人，其關鍵仍在是否蓋有印鑑，以蓋用對保時所留存印鑑，即應認係留
        存人之概括授權之意思，此即為留存印鑑之真意，借據上印鑑與該留存印鑑
        相同者，被告戊○○當然應負連帶保證人之責。
  三、證據：提出借據影本四份、授信約定書影本六份、戶籍謄本三份、擔保放款帳
      影本一份、放款支出傳票影本三份、放款備查卡影本二份、放款帳務序時紀錄
      明細表影本四份、活期儲蓄存款印鑑卡影本一份、放款帳務資料查詢單一份、
      基本放款利率表一份、放款收入傳票影本一份、授信申請書影本三份、個人資
　　　料影本一份、抵押權設定契約書及他項權利證明書影本各三份等為證。
乙、被告乙○○方面：
  一、聲明：駁回原告之訴。
  二、陳述：借據上三個人的簽名均是我所簽的，有經過黃蕙蘭同意，但沒有經過戊○○同意，然我認為戊○○會同意授權，因為他的印鑑都放在我那裡，我的財
      產信託登記在戊○○名下，戊○○要我幫他處分不動產，還有他有拿錢要我幫
      他放款；況且本件我沒有拿到借款，而且簽名時借據上的利率都沒有標明等語
      。
  三、證據：提出土地謄本三份、覺書影本一份、切結書影本一份、協議書影本一份
      等為證。
丙、被告戊○○方面：
  一、聲明：駁回原告之訴。
  二、陳述：
  （一）被告乙○○於七十年間因農地自耕能力問題，將其所購買之嘉義縣竹崎鄉○○段第六二九之七地號及第六三０之五地號之土地登記在本人名下，嗣乙○○因需週轉現金欲以上開土地向原告貸款時，本人向其表示本人係以上開土
        地為其債務提供擔保品之義務人，不得以本人名義為債務人，詎乙○○未經
        本人同意，擅自以本人為債務人兼義務人之名義向原告借款，更有甚者，乙○○趁於辦理上開農地借用本人名義登記而保留本人之印鑑章之機會，未經
        告訴本人擅自攜該印鑑章蓋用作為另一筆以其房屋借款債務之連帶保證人（
        即本案訴訟），事後於八十八年五月間及八月間接獲催告書及支付命令始知
        悉。
  （二）依銀行借款連帶保證人必須親自對保方能完成借款手續，本人既未同意擔當
        其連帶保證人，何以乙○○與原告之借款行為得以順利完成。本人之所以將
        上開土地讓乙○○登記在我名下，實乃因幫忙代書業務之推展，而非幫忙承
        擔債務，乙○○竟利用本人之一片好意，擅自用本人名義及印鑑章，事後又
        不認帳，良心泯滅。
  （三）我只有以自己名義為借款人向原告借貸一筆錢，是在七十七年時候，當時有
        去對保，其餘我都不知道，本件文件上之名字和印章都是被告乙○○所為，
        我沒有授權給他等語。
  三、證據：提出切結書影本一份、覺書影本二份、土地謄本一份、抵押權設定及其
      文件影本一份、身分證影本一份、支付命令影本一份等為證。
丁、被告黃蕙蘭方面：未於最後言詞辯期日到場，惟據之前陳述為：承認借據上之簽
    名是伊所簽，有同意乙○○幫伊簽名，當初有和銀行說伊沒有能力償還，但銀行
    說因被告資產夠清償，手續上只是需要二個保證人當人頭作保，再加上伊和乙○○之太太為同學，所以才答應幫忙。
    理    由
一、本件被告黃蕙蘭未於言詞辯論期日到場，核無民事訴訟法第三百八十六條各款所
    列情形，爰依原告之聲請，由其一造辯論而為判決。
二、本件原告主張之事實，已據其提出借據四份、授信約定書六份、戶籍謄本三份、
　　擔保放款帳一份、放款支出傳票三份、放款備查卡二份、放款帳務序時紀錄明細
　　表四份、活期儲蓄存款印鑑卡一份、放款帳務資料查詢單一份、基本放款利率表
　　一份、放款收入傳票一份、授信申請書三份、個人資料一份、抵押權設定契約書
　　及他項權利證明書各三份等為證，被告黃蕙蘭對此事實不爭執，亦承認有授權給
　　被告乙○○簽名蓋印章為本件借款之連帶保證人，惟被告乙○○則辯稱：系爭借
　　貸金額沒有拿到，且被告戊○○有授權伊簽名蓋章之權等語，被告戊○○則以：
    伊沒有授權被告乙○○為任何借貸行為，是乙○○利用印章寄放保管之便，擅自
    以其名義為系爭借款之連帶保證人，且系爭借款沒有經其完成對保手續，伊不用
    負連帶保證人之責任等語，資為抗辯。是本件應審究之重點在於系爭借款金額是
    否已交付？又被告戊○○是否應負連帶保證人之責任？經查：
  （一）原告於八十五年五月二十一日將系爭借款之金額四百萬元，放款入帳於被告
        乙○○之帳戶（二七一０九－五號）內，業據原告提出之放款支出傳票影本
        三份、放款備查卡影本二份、放款帳務序時紀錄明細表影本四份、活期儲蓄
        存款印鑑卡影本一份、放款帳務資料查詢單一份等為證，是原告確實已交付
        系爭借款金額，則被告乙○○之辯稱顯無可採。
  （二）被告戊○○自承伊只同意以竹崎鄉灣橋土地去設定抵押借貸四百萬元那筆借
        款，亦有完成對保手續，其餘都是被告乙○○所為，其先聲稱：伊僅有七十
        七年借款四百萬元時到銀行完成對保手續而已，八十四年時沒有到銀行去對
        保云云，後則稱：原告員工林春緞於八十六年來我家完成對保手續，伊到原
        告公司對保是借四百萬元那筆云云，惟據證人林春緞（即原告公司員工）到
        庭證稱：「（本件是你對保？）四百萬這一筆借款是我去被告戊○○家對保
        ，被告丁○○則是到銀行來對保，這一筆借款有換單過。」、「（他們有同
        意當保證人？）借據是乙○○把戊○○、丁○○名字和印章都蓋好了拿來銀
        行，我核對和授信約定書的印鑑一樣，我根據金額和印鑑就同意他們換單。
        」、「利率和日期是他們簽完名我們才寫的，因為利率有一定的，而且他已
        經借那麼久了，所以我就沒有和他說利率如何算，因為借據是一年換一次。
        」（見本院九十年十月九日準備程序筆錄）；另證人鄭麗珠（即原告公司員
        工）證稱：「（你有無到戊○○家對保？）沒有，八十四年時是戊○○到我
        們公司二樓辦理對保，當時我沒有跟他說什麼，我只告訴他如果他們的資料
        和我們的規定相符，印章相符我們就可以放款。」等語，由此足證，被告戊○○確實有和原告員工林春緞完成對保手續，而該筆借款係八十六年之借款
        四百萬元那筆，而八十六年之所以再為對保手續，實因該筆借款是因清償期
        到期被告乙○○仍須周轉金，遂於八十六年五月二十一日及八十七年五月二
        十一日，以轉期方式向原告延展四百萬元之借款期限，故被告戊○○先後說
        詞不一，顯係卸責任之詞，不足採信。
  （三）又被告戊○○是否於授信約定書其上之簽名，其稱已不清楚，惟本院於九十
        年九月十三日當庭諭其簽寫其姓名，經與原告所提之八十四年十月二十日及
        八十六年十二月二十七日之授信約定書上「戊○○」簽名為比對，就該筆跡
        之運轉、拿捏等筆法均相符合，是上揭授信約定書上之「戊○○」簽名，應
        為被告戊○○本人親自簽名，且據之前被告戊○○自承亦曾和原告員工林春
        緞完成對保手續，故證明被告戊○○確實有在授信約定書簽名，至為灼然。
  （四）衡諸一般金融實務上借款及連帶保證之程序，無不有對保之程序，以確保債
        權，而對於借、保人在授信（第一次）之均應徵取其留存印鑑卡及授信約定
        書並辦妥對保手續，借、保人雖在銀行已留存有存款往來之印鑑卡，於授信
        時仍應再徵取印鑑卡，並辦理對保手續，以資確保債權，而銀行經辦人員對
        保時，應核對立約人之身分證姓名、統一編號、出生年月日、及住址與印鑑
        卡所載內容後，請立約人親自親名，此乃一般金融實務之借款、對保之作法
        ，準此，被告戊○○於八十四年十月二十日及八十六年十二月二十七日之授
        信約定書上「戊○○」簽名、留有印鑑、原告再依上開金融實務作法為對保
        程序，是被告戊○○自應對其簽名之連帶保證負責任。
  （五）末依兩造間所訂立之授信約定書第二條規定，立書人（即被告）如有變更情
        事發生時，應負以書面通知原告並為「變更或註銷」留存印鑑，在未通知交
        易前，立書人願負擔一切責任。在未經辦妥變更或註銷印鑑前，立約人所留
        存之印鑑仍繼續有效，一切因使用原留印鑑而發生之各種交易行為，均應負
        責。依此規定，已賦與被告戊○○有「變更或註銷」留存印鑑之權利，被告
        戊○○未變更或註銷，自應就使用原留印鑑所生之法律行為負責。本件僅以
        轉期方式辦理延展借款期限，故應皆為舊債務之轉期而非新債務之發生，八
        十四年十月四日、十月二十日、八十六年十二月二十七日所書立之授信約定
        書，係由被告等基於自由意識所留存，依此印鑑與原告所為之交易，被告均
        應負責，故系爭借據上被告戊○○之姓名雖由他人書寫，書寫者僅在表明借
        款人與連帶保證人為何人，其關鍵仍在是否蓋有印鑑，以蓋用對保時所留存
        印鑑，即應認係留存人之概括授權之意思，此即為留存印鑑之真意，借據上
        印鑑與該留存印鑑相同者，被告戊○○當然應負連帶保證人之責。
三、按借用人應於約定期限內，返還與借用物種類、品質、數量相同之物。遲延之債
    務，以支付金錢為標的者，債權人得請求依法定利率計算之遲延利息，但約定利
    率較高，仍從其約定利率。當事人得約定債務人不履行債務時，應支付違約金，
    民法第四百七十八條前段、第二百三十三條第一項、第二百五十條第一項分別定
    有明文。又保證債務之所謂連帶，係指保證人與主債務人負同一債務，對於債權
    人各負全部給付之責任，此就民法第二百七十二條第一項規定連帶債務之文義參
    照觀之甚明。從而原告依借貸、連帶保證契約請求被告二人連帶給付如主文所示
    之借款、利息、違約金，為有理由，應予准許。
四、原告陳明願供擔保，請求宣告假執行，核無不合，爰酌定相當擔保金額，予以准
    許。
五、本判決事證已臻明確，兩造其餘攻擊防禦及舉證，核與本判決無影響，爰不一一
    另論述，附此敘明。
六、據上論結，原告之訴為有理由，依民事訴訟法第三百八十五條第一項前段、第七
    十八條、第八十五條第二項、第三百九十條第二項，判決如主文。
中　　　華　　　民　　　國　　九十一　　年　　　三　　　月　　二十七　　日
~B臺灣嘉義地方法院民事第一庭
~B　　審判長法官　曾文欣
~B　　　　法　官　朱美璘
~B　　    法　官　吳昀儒
右為正本係照原本作成
如對本判決上訴應於收受本判決送達後二十日內向本院提出上訴狀（應按他造人數附
繕本）
中　　　華　　　民　　　國　　九十一　　年　　　三　　　月　　二十七　　日
~B　　    書記官　楊國色
